臺灣臺北地方法院民事裁定　　　　　100年度消債更字第127號
聲　請　人
即　債務人　黃玫菁
代　理　人　林淑娟律師
複　代理人　林虹如
上列當事人聲請消費者債務清理事件，本院裁定如下：
    主  文
債務人黃玫菁自中華民國一○○年十二月二十一日下午四時起開
始更生程序。
命司法事務官進行本件更生程序。
    理  由
一、本件聲請意旨略以：聲請人於消債者債務清理條例施行後，
    曾以書面向最大債權金融機構台新銀行請求共同協商債務清
    償方案經協商成立，然因協商金額過高，聲請人無法繳納致
    不得已毀諾；嗣於民國99年5 月間又與銀行商談個別一致性
    協商，每月合計還款約新臺幣（下同）9997元，聲請人並持
    續還款至100 年6 月間。惟其後復因聲請人與配偶離婚，配
    偶不願負擔子女之扶養費，且子女之生活開銷極大，以聲請
    人每月薪資收入約3 萬元為計算，實無法依約繳納個別協商
    還款金額，聲請人為安定離婚後之生活，不得已只能再次毀
    諾。故聲請人未能依個別一致性方案繳納還款金額，顯有重
    大困難，確係客觀上有不可歸責於聲請人之事由。另聲請人
    無擔保或無優先權之債務總額未逾1200萬元，復未經法院裁
    定開始清算程序或宣告破產，爰向本院聲請更生。
二、按消費者債務清理條例（下稱消債條例）之立法目的，乃為
    使負債務之消費者得依本條例所定程序清理債務，以調整其
    與債權人及其他利害關係人之權利義務關係，保障債權人之
    公平受償，謀求消費者經濟生活之更生及社會經濟之全發展
    ，此觀諸消債條例第1 條規定自明。又債務人與金融機構協
    商成立者，不得聲請更生或清算，但因不可歸責於己之事由
    ，致履行顯有重大困難者，不在此限，消債條例第151 條第
    5 項亦定有明文。故基於消債條例之立法意旨，所謂「不可
    歸責於己之事由」應係指金融機構所定之協商條件過苛，致
    債務人於清償協商金額後，即無法維持其基本生活；或債務
    人於履行協商條件期間，因非自願性失業、工作能力減損、
    減薪或其他非於協商成立時所能預期之事由，而致收入減少
    ；或因扶養人數增加、債務人或其家人傷病或其他非於協商
    成立時所能預期之事由，而致支出增加等情事。至所謂「履
    行顯有重大困難」即應以債務人之收入，扣除自己及依法應
    受其扶養者所必要生活費用之數額，仍不足以清償協商條件
    所定之數額，始足當之，以衡平債權人及債務人間之權益，
    並符憲法第15條所定保障人民生存權之意旨。次按，法院開
    始更生程序之裁定，應載明其年、月、日、時，並即時發生
    效力；另法院裁定開始更生或清算程序後，得命司法事務官
    進行更生或清算程序，消債條例第45條第1項、第16條第1項
    復有明文。
三、經查，聲請人於本件更生聲請前、消債條例施行後，固曾以
    書面向最大債權銀行台新銀行請求共同協商債務清償方案經
    協商成立，其後因無法繳納而毀諾，嗣又於99年5月間與銀
    行商談個別協商一致性方案，每月合計約須還款9997元之數
    額，且聲請人目前仍係處於毀諾狀態等情，業據其提出個別
    協商一致性方案協議書、協議書、分期還款協議確認通知書
    、財團法人金融聯合徵信中心債務清理條例前置協商專用債
    權人清冊附卷為佐，應可認定為真實，故揆之前開法條規定
    及說明，聲請人向本院聲請更生，須符合「不可歸責於己致
    履行顯有重大困難之事由」之要件，始為適法。而依聲請人
    所提出財產狀況說明書、財產歸屬資料清單、98及99年綜合
    所得稅各類所得資料清單、員工薪資明細表等件，可知聲請
    人目前係任職於第三人惠康百貨股份有限公司，每月薪資約
    3 萬5000元乙情，堪認為屬實，本院即應以此金額為審究聲
    請人毀諾時有無不可歸責於己致履行顯有重大困難事由之依
    據。又聲請人陳稱其聲請更生前兩年內每月必要支出為租金
    支出5500元、伙食費4500元、交通費2500元、電話費1500元
    （室內電話、網路、電視費及手機費）、水電瓦斯費2500元
    、勞健保費用2245元、扶養費1 萬2000元，合計3 萬745 元
    之數額，然按消債條例之立法目的，係在使不幸陷入經濟困
    境之人得以清理債務、重建生活，且在清理債務過程中能保
    有符合人性尊嚴之最低生活，而非維持債務人過去慣常之寬
    逸生活，是於評估債務人是否有不能清償債務或有不能清償
    之虞時，應非由債務人任意主張其基本生活費用之數額，而
    係債務人應在維持基本生活之情況下，於能力範圍內盡力清
    償債務，否則將造成揮霍無度致難以履行者，反而更容易進
    入更生程序之不合理現象。故本院經審究聲請人所積欠債務
    高達179 萬9460元，自應較一般人更盡力節省開支，以利還
    款，並考量聲請人現於臺北市居住及於基隆工作，乃參酌行
    政主計處公告之100 年度臺北市平均每人每月最低生活費用
    1 萬4794元（乃以每年家庭收支調查，計算出平均每人每月
    消費支出之60％作為最低生活費），以為聲請人個人每月必
    要費用之計算依據，始為合理。至於，聲請人另主張每月必
    要支出，尚有2 名子女之扶養費1 萬2000元乙情，依民法第
    1089條之規定，本即為聲請人應負擔之義務，且聲請人所提
    出之兩願離婚協議書更已載明，該2 名子女之扶養及監護係
    由聲請人負責，則依前開之臺北市平均每人每月最低生活費
    用1萬4794元計算，聲請人每月應負擔之扶養費為29588元。
    再者，聲請人復主張每月勞健保費用2245元之必要支出部分
    ，因該勞健保費用之支出就吾人社會經驗生活而言，顯屬合
    理且必要之支出，且每年個人所得稅之報稅扣除額為2萬400
    0 元，以之平均，則每月支出2000元左右之保險費堪認符合
    情理。準此，聲請人以其平均每月收入約3萬5000元之數額
    ，扣除其個人最低生活費用1萬4794元、扶養費2萬9588元及
    勞健保費2245元後，其收入顯已不足支付其每月最低之消費
    ，勢必要壓縮其對孩子之扶養費用始能生存，聲請人顯不足
    以履行其與各債權銀行所成立之個別一致性協商還款方案，
    是依前開規定及說明，本院認聲請人客觀上應有不可歸責於
    己致履行顯有重大困難之事由，即應予其更生之機會。
四、綜上所述，聲請人係一般消費者，其已達不能清償債務之程
    度，其中無擔保或無優先權之債務未逾1200萬元，且於消債
    條例施行後雖曾與各債權銀行達成協議，但因不可歸責於己
    之事由，致履行上開協議顯有重大困難，復未經法院裁定開
    始清算程序或宣告破產；又查無消債條例第6 條第3 項、第
    8 條或第46條各款所定駁回更生聲請之事由存在，則聲請人
    聲請更生，即應屬有據。本件聲請人更生既經准許，爰並依
    上開規定命司法事務官進行本件更生程序。
五、另聲請人於更生程序開始後，應另提出足以為債權人會議可
    決或經法院認為公允之更生方案以供採擇，俾免更生程序進
    行至依消債條例第61條規定應行清算之程度，對於聲請人而
    言恐非有利。再者，本件司法事務官於進行更生程序、協助
    債務人提出更生方案時，應注意更生方案需酌留債務人生活
    上應變所需費用，並依社會常情衡量債務人之償債能力，依
    此協助債務人擬定公允之更生方案，始符消債條例重建債務
    人經濟生活之立法目的，附此敘明。
六、爰裁定如主文。
中    華    民    國   100    年    12    月    21    日
                  民事第二庭    法  官  趙子榮
上為正本係照原本作成
本件裁定已於100年12月21日下午4時公告
本件不得抗告
中    華    民    國   100    年    12    月    21    日
                                書記官  謝榕芝